【裁判字號】    89,上,521
【裁判日期】    890725
【裁判案由】    清償債務
【裁判全文】
臺灣高等法院民事判決                              八十九年度上字第五二一號
    上  訴  人  甲○○
    訴訟代理人  李克廉律師
    被 上訴 人  玉山商業銀行股份有限公司
                            設台北市○○街○段七七號
    法定代理人  林鐘雄      住.
    訴訟代理人  俞麗琴      住.
                蕭俊弘      住.
右當事人間清償債務事件，上訴人對於中華民國八十九年一月十九日臺灣桃園地方法
院八十八年度訴字第七四八號第一審判決提起上訴，本院判決如左：
    主    文
上訴駁回。
第二審訴訟費用由上訴人負擔。
    事    實
甲、上訴人方面：
壹、聲明：
一、原判決廢棄。
二、右廢棄部分，被上訴人在第一審之訴及假執行之聲請均駁回。
三、第一、二審訴訟費用由被上訴人負擔。
貳、陳述：除與原判決記載相同者外，補稱略以：
一、按民法上所謂保證，為債權人及債務人與保證人間之契約，故保證契約之債權人
    及債務人，原則上須為個別的特定人，否則保證契約即無由成立，此觀之民法第
    七百三十九條：「稱保證者，謂當事人約定，一方於他方之債務人不履行債務時
    ，由其代負履行責任之契約」規定自明。又保證契約係基於保證人與主債務人間
    之信任，若主債務人有所變更，除已得保證人同意外，尚難謂其仍負保證之責，
    亦經最高法院著有四十九年台上字第一七○九號判例，可資參酌。
二、查系爭保證契約，並非上訴人甲○○要保證訴外人崔錦民向被上訴人借款之契約
    ，係上訴人要保證訴外人王政德向被上訴人借款之契約。上訴人民國八十七年二
    月二十七日下午原係應借款人（主債務人）王政德及被上訴人銀行對保人陳岱裕
    等人之要求，第一個先於空白契約書保證人欄及對保簽章欄等處簽名、蓋章，當
    時借款人欄是空白的，上訴人基於與主債務人王政德間之信任，而簽名蓋章於系
    爭保證契約借據上，有王政德在原審結證筆錄在卷（參證一），可資為證，詎料
    原先係要為本件保證契約連帶保證人之崔錦民，竟在被上訴人銀行對保人陳岱裕
    指示下，變更為本件系爭保證契約之借款人，亦有崔錦民在原審結證筆錄在卷（
    參證二），可資為憑，而上訴人對此變更借款人之情事，事前、事後均不知情，
    且不同意，合予陳明。
三、從而依據首揭民法保證契約規定及參酌最高法院四十九年台上字第一七○九號判
    例要旨，足見本件被上訴人（債權人）擅將上訴人要保證之借款人（主債務人）
    王政德變更為崔錦民，而上訴人對此變更主債務人王政德之情事，並不知情，亦
    不同意，則本件上訴人簽章之系爭保證契約無由成立，上訴人應不負債務保證之
    責。
、證據：除援用原審提出者外，補提：
一、原審八十八年六月二十三日王政德結證筆錄影本乙份。
二、原審八十八年七月二日崔錦民結證筆錄影本乙份。
乙、被上訴人方面：
壹、聲明：如主文所示。
貳、陳述：除與原判決記載相同者外，補稱略以：
一、緣上訴人連帶保證第三人崔錦民對被上訴人之新台幣（下同）二百萬元借款債務
    ，有借據（參證一）乙紙為憑，於借款人不履行債務時，連帶保證人自當負連帶
    清償之責，民法第七百三十九條、第二百七十三條第一項定有明文。
二、本件借款於辦理對保當時，被上訴人之承辦人員陳岱裕於告知借款人、連帶保證
    人之權利義務關係後，始為借保戶簽名蓋章，上訴人為連帶保證人之意思表示衡
    諸借據自明，本件借款人自始即為崔錦民，並無變更借款人之情事，故被上訴人
    謂係變更保證契約之借款人，與事實不符，上訴自屬無理由，應予駁回。
三、本件借款於借款後屢生繳款延滯，被上訴人曾於八十七年九月催告借保戶償還其
    積欠之債務（參證二，催告函及掛號回執影本），上訴人於接獲催告函後並未對
    被上訴人表示任何之疑慮，故上訴人稱其對借款連帶保證之情事不知情，係為逃
    避其應負之責任所為之虛偽陳述。
四、被上訴人於八十八年五月七日向臺灣士林地方法院聲請假扣押上訴人之不動產，
    並實施查封，上訴人於不動產遭查封後，告知被上訴人應就借款人追償不足後才
    得要求其清償，此於上訴人八十八年六月二十三日答辯狀中第四點謂「銀行本應
    ‧‧‧，對請求剩餘（不足）之債權再向被告甲○○及崔錦民要求清償」，足證
    上訴人自認其為連帶保證人。
、證據：除援用原審提出者外，補提：
一、借據影本乙紙。
二、催告函及掛號回執各影本乙紙。
    理    由
一、本件被上訴人主張：訴外人崔錦民於八十七年二月二十七日邀上訴人甲○○及訴
    外人王陳秋桂為連帶保證人，與伊訂立借據，向伊貸款借得二百萬元，約定借款
    期間自八十七年二月二十七日起至九十二年二月二十七日止，共分六十期償還，
    按期於每月二十七日平均攤還本息。利息係按伊基本放款利率百分之八．三八加
    碼年息百分之一點四二，即年息百分之九．八０，並同意可隨伊銀行基本放款利
    率變動而同時調整，逾期六個月以內，按上開利率百分之十加付違約金，逾期超
    過六個月以上者，另按上開利率百分之二十加付違約金（伊依新基本放款利率百
    分之八．二八加碼百分之一．四二即年息百分之九．七計算利息）。詎料訴外人
    崔錦民自八十八年二月一日起即未依約履行債務，依借據約定書第二條第一款約
    定債務視為全部到期，計欠借款一百四十九萬八千八百五十九元，尚未償還；爰
    依連帶保證之法律關係求為判命上訴人如數給付上開數額本息及違約金判決。
二、上訴人則以：伊並非要保證訴外人崔錦民向被上訴人之借款，而係要保證訴外人
    王政德（即另一連帶保證人陳王秋桂之夫）之借款，伊係第一個在借據上簽名，
    而崔錦民先係擬當本件借款之連帶保證人，後來竟變成本件之借款人，伊並無同
    意為訴外人崔錦民保證，被上訴人隨意更動借款人，伊並不同意，本件連帶保證
    契約並未成立，伊無庸負擔此筆債務等語，資為抗辯。
三、查本件被上訴人主張之事實，已據其提出與所述相符之借據影本、約定書影本、
    客戶信用查詢單三份、繳款交易明細查詢單三份、放款利率變動查詢單二份、戶
    籍謄本、身份證影本、土地及建築改良物所有權狀影本一份、聯合徵信中心查詢
    書三份、徵信報告表影本三份、授信申請暨批覆書影本一份、支付命令及其確定
    證明書影本各乙份等為證，上訴人對充任本筆債務之連帶保證人，予以自認，惟
    以上開理由為辯。 經查：
  (一)被上訴人銀行辦理本件借貸事宜之承辦人陳岱裕於原審證稱：「當時辦對保時四
    個人是坐在同一桌，四人也是同時一起離開的，我有向被告（即上訴人）說明借
    款人是崔錦民」、「辦理對保時是由借款人先簽，其他人再接續簽名。」等語（
    見原審卷第九四頁），則本件借款之前上訴人等四人已就本件之借貸，以何人為
    借款人？以何人為連帶保證人？商議清楚，均無異議後，始連袂至被上訴人銀行
    辦理，否則不可能一起前往上訴人銀行，證人陳岱裕雖為被上訴人之行員，上訴
    人並未舉證其有何不法情事，其必依正常程序經辦本件貸款為常態，其證言應可
    採信。
  (二)另證人王政德於原審證稱：「當時我在場，被告（指上訴人）要替我作擔保，被
    告是第一個簽名，當時借據是空白的。」、「被告是要替我及我太太作擔保，本
    來我太太之前有借一筆款項已到期，打算借新債還舊債，本來崔錦民要當擔保人
    ，銀行說不妥，方改由崔錦民為借款人。」（見原審卷第二十五頁）云云，由其
    證言足見銀行員顯已當場說明借款人應由何人充任，上訴人等四人既均在場，上
    訴人自無不知之理，依證人王政德所言，銀行變更訴外人崔錦民之過程，四人均
    在銀行上訴人應知悉借款由陳王秋桂變更為崔錦民之事實，又縱如證人及上訴人
    所言係上訴人在空白之借據上最先簽名屬實，則其後發現崔錦民竟簽在借款人處
    ，其如果不同意崔錦民為借款人，應表示異議，並請示將借據上之簽名塗銷，何
    以上訴人未表示異議，直至被起訴請求履行連帶責任後，始為抗辯？顯與常情有
    悖。崔錦民為主債務人，有重大利害關係，其證稱其原非借款人云云，係在卸責
    ，與事實不符，其證言自不足採。
  (三)上訴人於八十八年六月二十三日答辯狀第三點已謂：「銀行本應向訴外人王政德
    要求清償債權，請求剩餘之債權再分別向被告甲○○及另一保證人：：：要求清
    償才對。」等語（見原審卷第四八頁），則上訴人已自認本件連帶保證之債務，
    對借款人為崔錦民並未爭執。
四、綜上所述，上訴人之抗辯，未舉證以實其說，委不足採。應認被上訴人之主張為
    真實。從而，被上訴人依連帶保證之法律關係求為判命上訴人給付如原判決所示
    金額之本息，核無不合，上訴論旨，仍執陳詞，斤斤指摘原判決不當，聲明廢棄
    改判，為無理由，應予駁回上訴。
五、據上論結，本件上訴為無理由，依民事訴訟法第四百四十九條第一項、第七十八
    條，判決如主文。
中      華      民      國    八十九    年      七      月    二十五    日
                                民事第八庭
                                    審判長法  官  鄭  三  源
                                          法  官  王  淇  梓
                                          法  官  郭  松  濤
右正本係照原本作成。
如不服本判決，應於收受送達後二十日內向本院提出上訴書狀，其未表明上訴理由者
，並應於提出上訴後二十日內向本院補提理由書狀（均須按他造當事人之人數附繕本
），上訴時應提出委任律師或具有律師資格之人之委任狀，委任有律師資格者，另應
附具律師及格證書及釋明委任人與受任人有民事訴訟法第四百六十六條之一第一項但
書或第二項（詳附註）所定關係之釋明文書影本。
中      華      民      國    八十九    年      七      月    二十六    日
                                          書記官  方  素  珍
附註：
民事訴訟法第四百六十六條之一（第一項、第二項）：
對於第二審判決上訴，上訴人應委任律師為訴訟代理人，但上訴人或其法定代理人具
有律師資格者，不在此限。
上訴人之配偶、三親等內之血親、二親等內之姻親，或上訴人為法人、中央或地方機
關時，其所屬專任人員具有律師資格並經法院認為適當者，亦得為第三審訴訟代理人
。


司法院資訊處製作；財團法人民間司法改革基金會備份。
